臺北高等行政法院判決
　　　　　　　　　　　　　　　　　　 96年度簡字第00531號
原　　　告　甲○○
被　　　告　財政部臺北市國稅局
代　表　人　凌忠嫄（局長）住同上
上列當事人間因綜合所得稅事件，原告不服財政部中華民國96年
5 月4 日臺財字第09600071020 號（案號：第00000000號）訴願
決定，提起行政訴訟，本院判決如下：
    主  文
原告之訴駁回。
訴訟費用由原告負擔。
    事實及理由
一、程序說明：
（一）本件原告起訴時，被告之代表人為許虞哲，嗣於訴訟中變
      為凌忠嫄，茲據新任代表人具狀聲明承受訴訟，經核無不
      合，應予准許。
（二）本件因屬不服行政機關所為否准認列執行業務費用處分而
      涉訟，其訟爭之執行業務費用金額為新臺幣（下同）76,3
      50元，係在200,000 元以下，依行政訴訟法第229 條第1
      項第1 款、第2 項規定及司法院民國（下同）92年9 月17
      日（92）院臺廳行一字第2368 1號令，應適用簡易程序，
      本院並依同法第233 條第1 項規定，不經言詞辯論，逕行
      裁判。
二、事實概要：
    原告及其配偶係永信法律事務所合夥人，90年度綜合所得稅
    結算申報，原列報該事務所交際費710,515 元，公會費116,
    41 2元，執行業務所得2,839,329 元，被告初查以交際費中
    之100,000 元係購買SOGO禮券，未載明交際對象，亦未提示
    與業務有關證明文據予以剔除；公會費中之2,880 元係89年
    度費用，另96,850元係該事務所聘僱律師之公會費，屬聘僱
    律師個人費用亦予以剔除，核定執行業務所得為3,295,945
    元，遂通報被告所屬松山分局以95年3 月22日第0000000000
    號綜合所得稅核定通知書檢附稅額繳款書，核課綜合所得總
    額4,766,627 元，補徵應納稅額163,984 元。原告不服，主
    張執行業務所得查核辦法並未規定要記載餽贈對象，被告以
    此理由剔除於法不合，又2,880 元係90年度一次繳交89年9
    月至90年4 月公會費，屬90年度費用，而原查剔除96,850元
    中之76,350元係該事務所繳納聘僱律師之公會費，應予核認
    ，原查誤算多剔除20,500元云云，申請復查。案經被告審理
    認為：（一）查該事務所購買SOGO禮券，未提示與業務有關
    證明文據，原核定否准認列並無不合；（二）另就其所提示
    帳證查核，2,880 元係原告之配偶林永頌律師90年度開立彰
    化銀行支票一次繳交89年9 月至90年4 月臺中市律師公會費
    ，屬90年度實現費用，另20,500元係原查計算錯誤合計准予
    追認23,380元，其餘76,350元係該事務所聘僱律師辜郁雯、
    尤伯祥、楊淑玲及黃韋齊等加入律師公會之公會費，係員工
    個人行為所繳納公會費應由個人支付，原核定否准認列並無
    不合，遂以95年12月21日財北國稅法字第0950245778號復查
    決定追減執行業務所得23,380元，變更核定執行業務所得為
    3,272,565 元（下稱原處分）。原告仍表不服，主張該事務
    所繳納聘僱律師之公會費76,350元與業務有關，應予核認云
    云，提起訴願，亦遭決定駁回，遂提起本件行政訴訟。
三、當事人聲明：
（一）原告聲明：
    1.訴願決定及原處分關於不予認列執行業務費用之公會費76
      ,350元部分撤銷。
    2.訴訟費用由被告負擔。
（二）被告聲明：
    1.駁回原告之訴。
    2.訴訟費用由原告負擔。
四、兩造爭點要領：
（一）原告主張之理由：
    1.就原處分不予認列之交際費100,000 元部分，原告並無不
      服，惟原告認為原處分不予認列公會費76,350元部分不服
      ，原處分及訴願決定認事用法有所違誤，說明如下：
      (1)與執行業務有關之其他必要費用依法得列為其他費用：
        依執行業務所得查核辦法第34條規定：「其他費用或損
        失：一、不屬以上各條之項目而與執行業務有關之其他
        必要費用，准予列為其他費用或損失。」
      (2)系爭公會費確實由永信法律事務所支付：
        公會費76,350元係永信法律事務所支付聘僱律師辜郁
          雯、尤伯祥、楊淑玲及黃韋齊加入律師公會之公會費
          ，且所加入各該律師公會收據上除記載律師姓名外並
          記載「永信法律事務所」，可證明系爭公會費確實由
          永信法律事務所支付。
        永信法律事務所支付聘僱律師辜郁雯、尤伯祥、楊淑
          玲及黃韋齊均出具證明渠等受永信法律事務所聘僱期
          間加入各地律師公會之入會費及月會費均由永信法律
          事務所負擔，渠等自始至終並無繳納過任何律師公會
          費用。
        律師法明定律師非加入律師公會，不得執行職務，辜
          郁雯等受雇律師為永信法律事務所處理案件且案件收
          入均歸永信法律事務所，永信法律事務所為受雇律師
          支付公會費乃與執行業務有關之其他必要費用：於90
          年度辜郁雯、尤伯祥、楊淑玲及黃韋齊等律師確實為
          永信法律事務所處理案件，且案件收入歸永信法律事
          務所，按律師法第11條第1 項規定：「律師非加入律
          師公會，不得執行職務」，辜郁雯、尤伯祥、楊淑玲
          及黃韋齊等律師於受永信法律事務所聘僱期間既然為
          永信法律事務所處理案件，且案件收入完全歸事務所
          ，而律師法又明定律師非加入律師公會不得執行職務
          ，永信法律事務所為受雇律師支付公會費乃與執行業
          務有關之費用。
    2.原告之永信法律事務所自81年成立迄今，所有受雇律師的
      公會費均由事務所支付，並列入費用，被告於81年度至89
      年度查核時從未認為受雇律師之公會費不得列為事務所費
      用，卻於90年度為相反認定，有違信賴保護原則：按「行
      政行為，應以誠實信用之方法為之，並應保護人民正當合
      理之信賴」行政程序法第8 條定有明文，此即信賴保護原
      則。查原告所經營之永信法律事務所自81年成立迄今，所
      有受雇律師公會費均由事務所支付，並列入費用，被告從
      未認為受雇律師之公會費不得列為事務所費用，於法令就
      此部分規定並無變更之情況下，被告於90年度作相反認定
      ，有違信賴保護原則。
（二）被告主張之理由：
    1.按「個人綜合所得總額，以其全年左列各類所得合併計算
      之：…第2 類：執行業務所得：凡執行業務者之業務或演
      技收入，減除業務所房租或折舊、業務上使用器材設備之
      折舊及修理費，或收取代價提供顧客使用之藥品、材料等
      之成本、業務上雇用人員之薪資、執行業務之旅費及其他
      直接必要費用後之餘額為所得額。」所得稅法第14條第1
      項第2 類分別定有明文。次按「執行業務所得之計算，除
      本辦法另有規定外，以收付實現為原則」「非屬執行業務
      之直接必要費用，不得列為執行業務費用。」執行業務所
      得查核辦法第3 條及第14條復規定甚明。
    2.本件該事務所列報公會費116,412 元，被告以其中76,3 5
      0 元係該事務所聘僱律師之公會費，屬聘僱律師個人費用
      予以剔除。原告主張系爭公會費76,350元係該事務所繳納
      聘僱律師之公會費，應予核認云云，經查系爭公會費係該
      事務所聘僱律師辜郁雯、尤伯祥、楊淑玲及黃韋齊等加入
      律師公會之公會費，係員工個人行為所繳納公會費應由個
      人支付，核非屬事務所之直接必要費用，被告否准認列並
      無不合。
    3.又原告相同案情91年度綜合所得稅事件，亦另案向鈞院提
      起行政訴訟（案號：96年度簡字第00532 號），刻由鈞院
      審理中，併予陳明。
    4.綜上所述，本件被告及訴願決定均無違誤。
五、心證要領：
（一）上開事實概要欄所述之事實，除後列之爭點事項外，其餘
      為兩造所不爭執，並有原處分書、審查結果增減金額變更
      比較表、90年度綜合所得稅核定稅額繳款書、綜合所得稅
      核定通知書、結算申報書、現金支出傳票、公會費及事業
      費列帳、臺灣法學會會費收據、臺中律師公會收據、臺北
      律師公會收據、雲林律師公會收據、桃園律師公會收據、
      永信法律事務所90年度及91年度律師承辦訴訟案件明細表
      、本期與前三年申報審查比較表、90年執行業務所得申報
      調查項目調整數額報告表、合夥人盈餘分配報告表、永信
      法律事務所87年度及88年度薪資調查表、90年度執行業務
      所得收支報告表、90年度執行業務所得損益計算表、收入
      明細表、財產目錄、90年度執行業務所得申報薪資調查表
      、各類所得資料申報書、聯合執業契約書、90年度執行業
      務所得暨其他所得收入歸戶清單、90年度執行業務所得暨
      其他所得收入歸戶清單（已設帳）、96年1 月11日證明書
      、90年度執行業務所得調整及法令依據說明書等件分別附
      原處分卷、訴願卷及本院卷可稽，為可確認之事實。
（二）歸納兩造上開之主張，本件之爭執重點厥為：系爭公會費
      76,350元是否屬事務所之直接必要費用？被告於81年度至
      89年度查核時從未否認，卻於90年度為相反認定，有無違
      反信賴保護原則？茲分述如下：
    1.按「個人綜合所得總額，以其全年左列各類所得合併計算
      之：…第2 類：執行業務所得：凡執行業務者之業務或演
      技收入，減除業務所房租或折舊、業務上使用器材設備之
      折舊及修理費，或收取代價提供顧客使用之藥品、材料等
      之成本、業務上雇用人員之薪資、執行業務之旅費及其他
      直接必要費用後之餘額為所得額。」所得稅法第14條第1
      項第2 類定有明文。又「非屬執行業務之直接必要費用，
      不得列為執行業務費用。」執行業務所得查核辦法第14條
      復規定甚明。依據上開規定，能列報為執行業務費用者，
      應以「直接」且「必要」為限。
    2.次按，律師法第7 條第1 項規定：「律師得向各法院聲請
      登錄。」第11條第1 項規定：「律師非加入律師公會，不
      得執行職務；律師公會亦不得拒絕其加入。」第13條第1
      項規定：「律師公會置理事、監事，由會員大會選舉之…
      」第14條規定：「律師公會每年開會員大會一次；必要時
      ，得召開臨時大會，如經會員五分之一以上之請求，應召
      開臨時大會。會員大會，須有會員二分之一以上出席，始
      得開會。但章程另有規定者，不在此限。前項但書之情形
      ，會員大會應由會員親自出席，不得委託他人代理。」第
      16條規定：「律師公會章程應規定左列事項：四、會員之
      入會、退會。五、會員應納之會費。…」第39條規定：「
      律師有左列情事之一者，應付懲戒：一、有違反第二十條
      第三項、第二十一條、第二十二條、第二十四條、第二十
      六條、第二十八條至第三十七條之行為者。二、有犯罪之
      行為，經判刑確定者。但因過失犯罪者，不在此限。三、
      有違背律師倫理規範或律師公會章程之行為，情節重大者
      。」第40條第2 項規定：「律師公會對於應付懲戒之律師
      ，得經會員大會或理事、監事聯席會議之決議，送請律師
      懲戒委員會處理。」依上開規定，律師執行職務，必須先
      向各法院聲請登錄，並加入律師公會，於繳納入會費後，
      成為律師公會之會員。而律師公會之會員，可享有參選理
      事、監事之資格，並可參加會員大會，及請求召開臨時大
      會之權利，另應遵守律師倫理規範或律師公會章程，一有
      應付懲戒之事由，律師公會於經會員大會或理事、監事聯
      席會議之決議，送請律師懲戒委員會處理。可見，上開有
      關之權利及義務係存在於入會律師及公會之間，與律師所
      屬之事務所無涉，從而律師所繳之入會費用即屬其個人費
      用，亦與律師所屬之事務所無「直接」且「必要」之關係
      ，依照首開規定，自不得列報為事務所之執行業務費用。
      本件原告主張系爭公會費76,350元，係屬該事務所聘僱律
      師辜郁雯、尤伯祥、楊淑玲及黃韋齊等加入律師公會之公
      會費，依照前開說明，係各該律師所應自行繳納之公會，
      核非屬事務所之直接必要費用，被告否准認列並無不合。
    3.再按，行政程序法第8 條規定：「行政行為，應以誠實信
      用之方法為之，並應保護人民正當合理之信賴。」此即誠
      實信用及信賴保護原則。一般而言，行政法上信賴保護原
      則之適用，須具備下列所述要件，始足當之：1.須有信賴
      基礎：即須有一個足以引起當事人信賴之國家行為（含行
      政機關之行政處分或其他行為）；2.信賴表現：即當事人
      因信賴該國家行為而展開具體的信賴行為（包括運用財產
      及其他處理行為），且信賴行為與信賴基礎間須有因果關
      係，即如嗣後該國家行為有變更或修正，將使當事人遭受
      不能預見之損失；3.信賴值得保護：即當事人之信賴，必
      須值得保護。如當事人有以詐欺、脅迫或賄賂方法，獲得
      國家行為；對重要事項提供不正確資料或為不完全陳述，
      致使行政機關依該資料或陳述而為行為；明知行政機關之
      行為違法或因重大過失而不知等情形者，則其信賴不值得
      保護。經查，原告及其配偶係永信法律事務所合夥人，均
      為熟知法律之人，對於其事務所為其受僱律師加入律師公
      會所繳之公會費，並非事務所之直接必要費用，自難謂為
      不知，本件縱有如原告所稱「被告於81年度至89年度查核
      時從未認為受雇律師之公會費不得列為事務所費用，卻於
      90年度為相反認定」之情事，亦不能謂無「明知行政機關
      之行為違法或因重大過失而不知等情形」，依據上開說明
      ，其信賴並不值得保護。是以，原告主張本件在無法令有
      所變更之情況下，被告於90年度作相反認定，即有違信賴
      保護原則云云，亦非可採。
（三）原告徒執前詞，聲請撤銷，為無理由，應予駁回。
（四）至於原告聲請傳訊證人即永信法律事務所之會計紀玲玲證
      明上開「被告於81年度至89年度查核時從未認為受雇律師
      之公會費不得列為事務所費用」一節，經核並無必要，爰
      不予准許，末此敘明。
據上論結，本件原告之訴為無理由，爰依行政訴訟法第233 條第
1 項、第98條第1項前段，判決如主文。
中　　華　　民　　國　　96　　年　  10　　月　　1　　 日
                        第一庭    法  官  劉錫賢
上為正本係照原本作成。
本件以訴訟事件所涉及之法律見解具有原則性者為限，始得於本
判決送達後20日內向本院提出上訴狀並表明上訴理由，如已於本
判決宣示後送達前提起上訴者，應於判決送達後20日內補具上訴
理由（均按他造人數附繕本），且經最高行政法院許可後方得上
訴。
中　　華　　民　　國　　96　　年　  10　　月　　1　　 日
                                  書記官  林佳蘋
